ACORDAO-COMPLETO-2397136

ACÓRDÃO 3339/2020 ATA 8/2020 - SEGUNDA CÂMARA

VISTOS, relatados e discutidos estes autos que consolidam cinco atos de pensões militares deferidas pelo Ministério da Defesa - Comando da Aeronáutica, cadastrados e disponibilizados ao TCU por meio do Sistema e-Pessoal, na forma dos arts. 2º e 4º da Instrução Normativa TCU 78/2018;
	ACORDAM os Ministros do Tribunal de Contas da União, reunidos em Sessão da 2ª Câmara, diante das razões expostas pelo Relator, com fundamento no art. 71, inciso III, da Constituição Federal e nos arts. 1º, inciso V, 39, inciso II, e 45 da Lei 8.443/1992, em:
	9.1. considerar prejudicado, por perda de objeto, o exame de mérito dos atos de concessão de pensão militar do Sr. Nilder José de Aguiar, tendo por beneficiária a Sra. Erdolinda Cardoso Teixeira de Aguiar (77386/2019) , e do Sr. Oscar Mundstock, tendo por beneficiária a Sra. Eliane Mundstock (77617/2019) , em razão de haver cessado os efeitos financeiros;
9.2. considerar legais e conceder os registros aos atos de pensão militar instituído pelos Srs. Walter Coelho, tendo por beneficiária a Sra. Onilda Vieira Coelho (7733/2019) , e Adenilde da Silva Gerico, tendo por beneficiária a Sra. Maria Hildete da Silva Gerico (80766/2019) ;
	9.3. considerar ilegal o ato de pensão militar instituído pelo Sr. Nilder José de Aguiar, em benefício da Sra. Neide de Aguiar Allao (77386/2019) , recusando seu registro;
	9.4. dispensar o ressarcimento das quantias indevidamente recebidas, em boa-fé, pela interessada, consoante o Enunciado 106 da Súmula de Jurisprudência deste Tribunal;
	9.5. determinar ao Comando da Aeronáutica que:
	9.5.1. faça cessar, no prazo de 15 (quinze) dias, contado a partir da ciência desta deliberação, os pagamentos decorrentes do ato impugnado, sob pena de responsabilidade solidária da autoridade administrativa omissa, consoante disposto nos arts. 71, inciso IX, da Constituição Federal e 262 do Regimento Interno desta Corte;
	9.5.2. dê ciência do inteiro teor desta deliberação à Sra. Neide de Aguiar Allao, alertando-a de que o efeito suspensivo proveniente da interposição de eventuais recursos, caso não providos, não a exime da devolução dos valores indevidamente percebidos após a notificação;
	9.5.3. envie a esta Corte de Contas, no prazo de 30 (trinta) dias, por cópia, comprovante de que o Sr. Jairo Mendes Cordeiro teve ciência desta deliberação;
	9.6. dar ciência desta deliberação ao Ministério da Defesa e ao Comando da Aeronáutica;	9.7. determinar à Sefip que monitore o cumprimento das medidas acima e adote as demais providências pertinentes.

Processo consolidado com cinco atos de pensões militares deferidas pelo Ministério da Defesa - Comando da Aeronáutica, que receberam pareceres pela legalidade do controle interno, cadastrados e disponibilizados ao TCU por meio do Sistema e-Pessoal, na forma dos arts. 2º e 4º da Instrução Normativa TCU 78/2018.

Segunda Câmara

Ministério da Defesa -Comando da Aeronáutica.

3. Interessados/Responsáveis:
3.1. Interessados: Eliane Mundstock (CPF XXX.462.487-XX), Erdolinda Cardoso Teixeira de Aguiar (CPF XXX.500.427-XX), Maria Hildete da Silva Gerico (CPF XXX.777.598-XX), Neide de Aguiar Allao (CPF XXX.240.107-XX), Onilda Vieira Coelho (CPF XXX.919.117-XX).

13.1. Ministros presentes: Ana Arraes (Presidente), Augusto Nardes, Aroldo Cedraz (Relator) e Raimundo Carreiro.
13.2. Ministros-Substitutos presentes: Marcos Bemquerer Costa e André Luís de Carvalho.

ACORDAO-COMPLETO-2414642

Acórdão de Relação 6446/2020 - Segunda Câmara

Acórdão de Relação

AROLDO CEDRAZ

Transcrevo, a seguir, a instrução (Peça 8) produzida por auditor lotado na Secretaria de Fiscalização de Pessoal (Sefip) , que contou com a anuência do seu superior (Peça 9) :
	"[...] INTRODUÇÃO
1.	Trata-se de atos de concessão de pensão militar às beneficiárias supracitadas, pensões estas concedidas pelo Comando da Aeronáutica.
2.	Os atos foram submetidos à apreciação do Tribunal de Contas da União (TCU) para fim de registro, nos termos do art. 71, inciso III, da Constituição Federal. O cadastramento e a disponibilização ao TCU ocorreram por intermédio do Sistema de Apreciação e Registro de Atos de Admissão e Concessões (Sisac) , na forma dos arts. 2o, caput e inciso I e IV, e 4o, caput, da Instrução Normativa - TCU 78/2018.
EXAME TÉCNICO
3.	Os procedimentos para exame, apreciação e registro de atos de pessoal encontram-se estabelecidos na Instrução Normativa TCU 78/2018 e na Resolução TCU 206/2007. Em seus arts. 4o, § 2o, e 3o, § 3o, respectivamente, essas normas dispõem que os atos de pessoal disponibilizados por meio do Sisac devem ser submetidos a crítica automatizada do próprio sistema, com base em parâmetros predefinidos.
4.	Relativamente aos atos de concessão de pensão militar, as rotinas de crítica das informações cadastradas no Sisac foram elaboradas e validadas levando-se em conta as peculiaridades desses atos. Os itens de verificação do sistema compreendem prazos e fundamentos legais, assim como eventuais ocorrências de acumulação. Trata-se de verificações mais abrangentes, minuciosas e precisas do que aquelas que podem ser realizadas por mãos humanas, proporcionando um nível de segurança ainda maior.
5.	Além da crítica automatizada, há verificação humana adicional no caso de haver alertas do sistema ou informações não formatadas, como esclarecimentos do gestor ou do controle interno. 
6.	Os procedimentos a que os atos foram submetidos não constataram qualquer óbice à apreciação pela legalidade destes. Em consulta aos sistemas disponibilizados para o TCU não foram constatadas acumulações das aludidas pensões com cargos, funções e outros benefícios previdenciários que pudessem macular os atos de concessão em comento.
7.	Em relação aos atos 77386/2019 e 77617/2019 cabe destacar que as beneficiárias ERDOLINDA CARDOSO TEIXEIRA DE AGUIAR e ELIANE MUNDSTOCK faleceram. Assim, cumpre considerar o exame dos respectivos atos de concessão de pensão militar prejudicado por perda de objetivo, com fulcro no art. 260, § 5º, do Regimento Interno do TCU, tendo em vista o exaurimento dos efeitos financeiros.
8.	No que concerne às demais interessadas cumpre esclarecer que as aludidas pensionistas recebem apenas os benefícios em exame.
9.	Verifica-se que tais acumulações encontram amparo legal no Art. 29, incisos I e II, da Lei das Pensões Militares - Lei 3765/1960, que permite as aludidas acumulações, observado o disposto no art. 37, inciso XI, da Constituição Federal.
10.	Assim, cabe proposta de que os atos sejam considerados legais e registrados, com exceção dos atos 77386/2019 e 77617/2019, cujo exame poderá ser considerado prejudicado por perda de objeto.
CONCLUSÃO 
11.	A abrangência e a profundidade das verificações levadas a efeito fundamentam convicção de legalidade dos atos. Assim, cabe proposta no sentido de que sejam considerados legais, promovendo-lhe os registros, com exceção dos atos 77386/2019 e 77617/2019, cujo exame poderá ser considerado prejudicado por perda de objeto. 
PROPOSTA DE ENCAMINHAMENTO
12.	Ante o exposto, com fundamento nos arts. 71, inciso III, da Constituição Federal, 1o, inciso V, e 39, inciso II, da Lei 8.443/1992 e 260, § 1º e 5º, do Regimento Interno do Tribunal de Contas da União, bem como art. 7º, § 4º, da IN 78/2018, propõe-se:
a)	considerar prejudicado, por perda de objeto, o exame de mérito dos atos de concessão de pensão militar 77386/2019 e 77617/2019, tendo em vista haver cessado os efeitos financeiros; e
b)	considerar legais e conceder os registros dos demais atos de concessão constantes neste processo.
2.	O Ministério Público junto a este Tribunal, manifesta-se pela ilegalidade da pensão militar instituída por Nilder José de Aguiar (Peça 3) e aquiesce à proposta oferecida nos autos pela Sefip, quanto aos demais atos em exame, em razão dos seguintes fundamentos:
	"[...] O militar Nilder José de Aguiar (peça 3) , ocupante do posto de Capitão no serviço ativo, foi reformado por idade, com proventos do posto de Major (Ato Sisac 10000305-07-1994-001186-5) . Posteriormente, passou a receber proventos de grau hierárquico superior (Tenente Coronel) , em face de superveniente condição de invalidez, com base no seguinte fundamento legal:
REF-13 - Lei nº 6.880/80, art. 104, inciso II, c/c art. 106, inciso II c/c art. 108, inciso V c/c art. 109 e art. 110, § 1º e § 2º - Reforma ex offício por ter sido julgado incapaz, definitivamente, para o serviço ativo das Forças Armadas, e com invalidez permanente por motivo de tuberculose ativa, alienação mental, esclerose múltipla, neoplasia maligna, cegueira, lepra, paralisia irreversível e incapacitante, cardiopatia grave, mal de Parkinson, pênfigo, espondiloartrose anquilosante, nefropatia grave e outras moléstias que a lei indicar com base nas conclusões da medicina especializada, com qualquer tempo de serviço. Por ter sido considerado inválido, faz jus ao grau hierárquico imediato, inclusive considerando-se os graus hierárquicos dispostos no § 2º, do art. 110, da Lei nº 6.880/80.
O dispositivo legal utilizado para a promoção é o art. 110 da Lei 6.880/1980 que, em sua redação original, dispunha o seguinte:
Art. 110. O militar da ativa julgado incapaz definitivamente por um dos motivos constantes dos itens I e II do artigo 108 será reformado com remuneração calculada com base no soldo correspondente ao grau hierárquico imediato ao que possuir na ativa.
§ 1º Aplica-se o disposto neste artigo aos casos previstos nos itens III, IV e V do artigo 108, quando, verificada a incapacidade definitiva, for o militar considerado inválido, isto é, impossibilitado total e permanentemente para qualquer trabalho.
Posteriormente, o art. 1º da Lei 7.580/1986, ao conferir nova redação ao art. 110 da Lei 6.880/1980, incluiu, para efeito do benefício, os militares que se encontravam na reserva remunerada, in verbis:
Art. 1º O caput do art. 110 da Lei nº 6.880, de 9 de dezembro de 1980, que dispõe sobre o Estatuto dos Militares, passa a vigorar com a seguinte redação:
Art. 110. O militar da ativa ou da reserva remunerada, julgado incapaz definitivamente por um dos motivos constantes dos incisos I e II do art. 108, será reformado com a remuneração calculada com base no soldo correspondente ao grau hierárquico imediato ao que possuir ou que possuía na ativa, respectivamente.
Art. 2º As disposições do art. 110 da Lei nº 6.880, de 9 de dezembro de 1980, são extensivas aos militares que na vigência desta lei já se encontrem na reserva remunerada e que tenham sido reformados com base nos incisos I e II do art. 108.
O art. 2º da Lei 7.580/1986 estendeu o benefício aos militares que, na data de vigência desse diploma legal - 30/12/1986, encontravam-se na reserva remunerada e foram reformados por incapacidade definitiva, em decorrência dos motivos especificados nos incisos I e II do art. 108 da Lei 6.880/1980, em destaque:
Art. 108. A incapacidade definitiva pode sobrevir em consequência de:
I - ferimento recebido em campanha ou na manutenção da ordem pública;
II - enfermidade contraída em campanha ou na manutenção da ordem pública, ou enfermidade cuja causa eficiente decorra de uma dessas situações;
III - acidente em serviço;
IV - doença, moléstia ou enfermidade adquirida em tempo de paz, com relação de causa e efeito a condições inerentes ao serviço;
V - tuberculose ativa, alienação mental, esclerose múltipla, neoplasia maligna, cegueira, lepra, paralisia irreversível e incapacitante, cardiopatia grave, mal de Parkinson, pênfigo, espondiloartrose anquilosante, nefropatia grave e outras moléstias que a lei indicar com base nas conclusões da medicina especializada; e (Redação dada pela Lei nº 12.670, de 2012) 
VI - acidente ou doença, moléstia ou enfermidade, sem relação de causa e efeito com o serviço.
Em suma, o disposto no art. 110 da Lei 6.880/1980, com a redação que lhe foi conferida pela Lei 7.580/1986, alcança os militares:
da ativa;
da reserva remunerada;
c) reformados com base nos incisos I e II do art. 108 da Lei 6.880/1980, que se encontravam na reserva remunerada em 30/12/1986, data de publicação da Lei 7.580/1986.
O instituidor da pensão militar em questão não se enquadra nas hipóteses acima, de forma que a majoração dos seus proventos foi indevida e tal irregularidade, por conseguinte, teve reflexos no cálculo da pensão por ele instituída.
Os valores da pensão derivada dessa reforma deveriam ter sido calculados com proventos de Tenente Coronel, uma vez que o militar contribuía com um posto acima ao que fazia jus, no caso, de Major.
Contudo, de acordo com a ficha financeira constante do formulário (item VIII) , o 'Posto/Graduação de referência para o cálculo dos proventos de pensão' é o de Coronel.
Tendo em vista que a pensionista recebe valores acima do devido, a sua pensão militar deve ser considerada ilegal, conforme o entendimento firmado pelo Tribunal de Contas da União, na Sessão de 18/9/2019, mediante o Acórdão 2225/2019-TCU-Plenário, cujo sumário dispõe:
Sumário: atos de reforma. Alteração de uma das concessões para elevação, em um grau hierárquico, do posto sobre o qual calculados os proventos do inativo, em face da superveniência de invalidez permanente decorrente de doença especificada em lei. Militar anteriormente reformado com proventos já calculados sobre o posto hierárquico superior, por tempo de serviço. Ausência de previsão legal para extensão da vantagem estabelecida no art. 110 da lei 6.880/1980 a militares já reformados, bem como para o acréscimo de dois postos no cálculo dos proventos. Negativa de registro. Determinações. Legalidade e registro das demais concessões.
O ato em análise ingressou nesta Corte em 2019, de forma que pode ser apreciado sem a necessidade de prévia oitiva da pensionista, nos termos do Acórdão 587/2011-TCU-Plenário. [...]".
É o Relatório.

não há.

Procurador Júlio Marcelo de Oliveira.

PESSOAL. PENSÃO MILITAR. LEGALIDADE DE DOIS ATOS. REGISTRO. ILEGALIDADE DE UM DOS ATOS. MILITAR REFORMADO POR INCAPACIDADE DEFINITIVA PARA O EXERCÍCIO DE QUALQUER TRABALHO. UTILIZAÇÃO IRREGULAR DE BASE DE CÁLCULO DE PROVENTOS CORRESPONDENTE A POSTO HIERARQUICAMENTE SUPERIOR AO QUE POSSUÍA NA ATIVA. NEGATIVA DE REGISTRO DO ATO CONCESSÓRIO. APLICAÇÃO DA SÚMULA-TCU-106. CONSIDERAR PREJUDICADO, POR PERDA DE OBJETO, O EXAME DE MÉRITO DE DOIS ATOS. DETERMINAÇÕES. ARQUIVAMENTO.

PENSÃO MILITAR (PMIL)

Secretaria de Fiscalização de Pessoal (Sefip).

Aprecia-se nesta oportunidade processo consolidado com cinco atos de pensões militares deferidas pelo Ministério da Defesa - Comando da Aeronáutica, que receberam pareceres pela legalidade do controle interno, cadastrados e disponibilizados ao TCU por meio do Sistema e-Pessoal, na forma dos arts. 2º e 4º da Instrução Normativa TCU 78/2018.
2.	Os atos analisados relacionam-se aos Srs. Nilder Jose de Aguiar, beneficiária Erdolinda Cardoso Teixeira de Aguiar; Nilder José de Aguiar, beneficiária Neide de Aguiar Allao; Oscar Mundstock, beneficiária Eliane Mundstock; Walter Coelho, beneficiária Onilda Vieira Coelho e Adenilde da Silva Gerico, beneficiária Maria Hildete da Silva Gerico.
3.	A Secretaria de Fiscalização de Pessoal (Sefip) propôs, por meio de instrução elaborada previamente ao entendimento adotado por este Tribunal no Acórdão 2225/2019-TCU-Plenário, da relatoria do Ministro Benjamin Zymler, que três dos atos fossem julgados pela legalidade, e que os atos 77386/2019 e 77617/2019 fossem considerados prejudicados, por perda de objeto, tendo em vista haver cessado os efeitos financeiros, ante o falecimento das beneficiárias Erdolinda Cardoso Teixeira de Aguiar e Eliane Mundstock.
4.	O Ministério Público junto a este Tribunal (MPTCU) , promoveu a análise dos documentos existentes nos autos e concluiu que o ato de reforma do Sr. Nilder José de Aguiar está eivado de ilegalidade por ausência de norma que autorize a promoção concedida. Quanto aos demais interessados, o Parquet especializado entendeu, de forma alinhada com a unidade técnica, pela legalidade de dois atos, autorização dos seus respectivos registros e pela perda de objeto dos demais.
5.	Acolho como minhas próprias razões de decidir o parecer do MPTCU, sem prejuízo das breves considerações que passo a fazer.
6.	Com exceção do ato do Sr. Nilder José de Aguiar, a Sefip abordou com bastante propriedade todas as questões necessárias ao deslinde do feito e, uma vez que inexistem dissensos, torna-se desnecessária a adução de considerações adicionais.
7.	Por outro lado, quanto ao entendimento divergente, acolho como razões de decidir os argumentos oferecidos pelo MPTCU, no sentido de ser considerado ilegal, negando-lhe o respectivo registro, o ato do Sr. Nilder José de Aguiar.
8.	Segundo consta do formulário de concessão de reforma (Peça 3, p. 1) , a presente análise versa sobre recente alteração do fundamento legal do ato de concessão inicial da reforma do instituidor mencionado, que passou a constar os dispositivos do art. 110, §§ 1º e 2º, da Lei 6.880/1980, na redação dada pela Lei 7.580/1986, com o consequente incremento da pensão instituída, que passou a ser calculada com base nos vencimentos do grau hierárquico imediatamente superior ao que possuía o Sr. Nilder José de Aguiar no momento sua reforma.
9.	Conforme entendimento do MPTCU, os mencionados dispositivos legais indicam que a revisão do ato de concessão somente é cabível aos militares: i) da ativa, ii) da reserva remunerada e iii) reformados por incapacidade pelas razões elencadas exaustivamente nos incisos I e II do art. 108 do Estatuto dos Militares, que se encontravam na reserva remunerada em 30/12/1986, data de publicação da Lei 7.580/1986.
10.	O instituidor da pensão militar em questão foi reformado em 22/5/1992, publicação em 26/3/1993, pelos motivos contidos no art. 104, inciso II, c/c art. 106, inciso II, c/c art. 108, inciso V, c/c art. 109 e art. 110, §1º e §2º, da Lei 6.880/1980, que não se amolda em nenhuma das situações apresentadas no parágrafo anterior. Não poderia, portanto, ter seu ato alterado para grau hierárquico superior ao que foi concedido na reforma, por ausência de amparo legal.
11.	Assim, a majoração dos proventos foi indevida e tal irregularidade, por conseguinte, teve reflexos no cálculo da pensão por ele instituída. Os valores deveriam ter sido calculados com proventos de Tenente Coronel, uma vez que o militar contribuía com um posto acima ao que fazia jus, no caso, de Major. Contudo, de acordo com a ficha financeira constante do formulário (item VIII) , o 'Posto/Graduação de referência para o cálculo dos proventos de pensão' é o de Coronel.
12.	No parecer do Procurador do MPTCU é indicado que tal entendimento já se encontra pacificado no Supremo Tribunal de Justiça (STJ) , sendo que esta Corte de Contas, no julgamento do TC Processo 002.418/2019-3, prolatou o Acórdão 2225/2019-TCU-Plenário, indicando o novo entendimento quanto aos dispositivos ora analisados para a reforma de militares. Naquele decisum, contudo, o Plenário decidiu modular os efeitos das análises, para fins de registro, conduzidas por este Tribunal nos seguintes termos no item 9.5.
9.5. em atenção aos princípios da segurança jurídica e da boa-fé, aplicar o entendimento constante do voto que fundamentou o acórdão proferido pelo STJ no REsp 1.340.075/CE, relativo aos destinatários do benefício do art. 110, § 1º, da Lei 6.880/1980, aos atos concessórios a serem apreciados por este TCU a partir da data de prolação deste acórdão;
13.	Ante o entendimento firmado por este Tribunal, e tendo em vista que a pensionista recebe valores acima do devido, a sua pensão militar deve ser considerada ilegal.
14.	Importante destacar que o ato foi disponibilizado ao Tribunal há menos de 5 (cinco) anos. Assim, prescinde da necessidade de oitiva da beneficiária para conceder-lhe a oportunidade do contraditório e da ampla defesa, nos termos do estabelecido no Acórdão 587/2011-TCU-Plenário.
15.	Por fim, em conformidade com o art. 262 do Regimento Interno deste Tribunal, impende determinar ao órgão de origem que faça cessar os pagamentos decorrentes do ato ora impugnado, sob pena de responsabilidade solidária da autoridade administrativa omissa, bem como orientá-lo no sentido da possibilidade de emissão de novo ato, livre da irregularidade apontada nos autos.
Ante o exposto, VOTO por que seja adotada a deliberação que ora submeto à apreciação deste Colegiado.
TCU, Sala das Sessões Ministro Luciano Brandão Alves de Souza, em 17 de março de 2020.
AROLDO CEDRAZ 
Relator